臺灣高等法院臺南分院刑事判決
111年度上更一字第12號
上  訴  人  
即  被  告  簡志偉
選任辯護人  鐘為盛律師
上列上訴人因偽造文書案件，不服臺灣嘉義地方法院109年度訴
字第749號中華民國110年3月17日第一審判決（起訴案號：臺灣
嘉義地方檢察署108年度選偵字第69號、108年度偵字第9572號）
，提起上訴，本院前審判決後，經最高法院撤銷發回，本院判決
如下：
    主  文
原判決撤銷。
簡志偉無罪。
    理  由
一、公訴意旨略以：被告簡志偉係現任嘉義縣大林鎮長，任期自
    民國107年12月25日至111年12月25日止，負責綜理鎮務，為依
    法令服務於地方自治團體所屬機關而具有法定職務權限之公
    務員。詎其於108年10月28日上午，在嘉義縣大林鎮公所(下稱
    大林鎮公所)內，批核嘉義縣環境保護局(下稱嘉義縣環保局)
    以108年10月22日嘉環廢字第1080029959號公文（下稱9959號
    公文）時，明知該公文非嘉義縣政府所發公文，且明知現任
    嘉義縣長非陳明文，竟仍基於行使公務員假借職務上之機會
    變造公文書之犯意，於同日上午10時18分許，在大林鎮公所
    鎮長辦公室內，先以向後翻面方式遮蔽前述公文之署名區域
    ，再以印有「縣長陳明文」官印之嘉義縣政府98年7月14日府
    環字第0980001476號公文（下稱1476號公文）為底，變造為
    署名係「縣長陳明文」之公文，且以行動電話拍照功能拍成
    照片儲存後，將之張貼於被告個人使用之臉書上，並加註「
    嘉義縣長是兒皇帝嗎?為什麼公所行文給縣府，縣府竟然用『縣
    長陳明文』作回覆，坐實『明文規定』是縣內最高指導原則?」
    等文字，供其臉書友人及不特定網民瀏覽，而行使之，足以生
    損害於嘉義縣環保局公文書之正確性，因認被告涉犯刑法第
    134條前段、第216條、第220條第2項、第211條公務員假借
    職務上之機會，故意犯行使變造公文書罪嫌。
二、按犯罪事實應依證據認定之，無證據不得認定犯罪事實；不
    能證明被告犯罪者，應諭知無罪之判決，刑事訴訟法第154
    條第2項及第301條第1項分別定有明文。又刑事訴訟法第161
    條第1項規定：檢察官就被告犯罪事實，應負舉證責任，並
    指出證明之方法。因此，檢察官對於起訴之犯罪事實，應負
    提出證據及說服之實質舉證責任，倘所提證據不足為被告有
    罪之積極證明，或指出證明之方法，無從說服法院形成有罪
    心證，基於無罪推定原則，自應為被告無罪判決之諭知。認
    定犯罪事實所憑證據，無論為直接或間接證據，其為訴訟上
    之證明，須於通常一般人均不致有所懷疑，而得確信其為真
    實之程度者，始得據為有罪認定，苟積極證據不足為不利於
    被告事實認定時，即應為有利於被告之認定，更不必有何有
    利證據（最高法院92年台上字第128號、76年台上字第4986
    號判例意旨參照）。
三、公訴人認被告涉犯公務員假借職務上之機會，故意犯行使變
    造公文書罪嫌，係以被告供述、告訴代理人劉邦繡律師之指
    述、嘉義縣環保局108年10月22日以嘉環廢字第1080029959號
    函、嘉義縣○○鎮○○000○00○00○○○鎮○○○0000000000號函、蘋
    果即時新聞刊登之嘉義縣政府98年7月14日府環字第09800014
    76號函翻拍照片、被告於108年10月28日在臉書張貼經變造公
    文及留言之截圖、被告之行動電話翻拍照片等資為論據。
四、訊據被告堅決否認有何上開公務員假借職務上之機會，故意
    犯行使變造公文書之犯行，辯稱：我沒有偽造或變造9959號
    公文書，我上傳的照片明顯有摺痕，實質是2份公文，之所
    以拍攝該照片係因前鎮長曾申請增加清潔隊員額經環保局同
    意過，但本次申請環保局卻以9959號公文回覆，認為應以98
    年所頒布之「嘉義縣各鄉鎮市公所清潔隊員設置基準」（下
    稱設置基準）所訂員額聘用，為凸顯不公、對比之意，才將
    9959號公文向後翻摺，並在其下放置附有前前任縣長陳明文
    署名之1476號公文。辯護人則為被告辯稱：㈠被告此2份文書
    摺疊放在一起加以拍照，並無變更原本公文書之本質，並不
    構成變造之構成要件。㈡該準公文書明顯有摺痕，任何人均
    可看出這是2份不同的文書，客觀上不生變造後之危險結果
    。㈢被告係因申請增加清潔隊員員額遭拒，在臉書表達意見
    ，主觀並無偽造或變造公文書之犯意，且被告另案108年度
    選偵字第69號之不起訴處分書，亦肯認被告係因申請清潔隊
    員遭拒，在臉書表達意見之說法，故被告主觀確無偽造或變
    造公文書之犯意。
五、經查：
　㈠不爭執事項（本院卷第81至82頁）
　⒈被告為嘉義縣大林鎮鎮長，任期自107年12月25日至111年12
    月25日止，負責綜理鎮務，為依法令服務於地方自治團體所
    屬機關且具有法定職務權限之公務員。
　⒉被告於108年10月28日上午，在其位於大林鎮公所辦公室内批
    核公文時，將前揭嘉義縣環保局9959號公文下方向後翻面折
    起，該公文下方另墊有「縣長陳明文」官印之嘉義縣政府14
    76號公文為底，再以其所持用門號不詳之行動電話拍照功能
    予以拍攝儲存，作成嘉義縣環保局9959號公文底下連接「縣
    長陳明文」之1476號公文之準公文書電磁紀錄。
  ⒊被告隨後於同日上午10時18分許，以其所持用行動電話連結
    上網，將上開準公文書電磁紀錄張貼在其個人臉書頁面，並
    加註「嘉義縣長是兒皇帝嗎？為什麼公所行文給縣府，縣府
    竟然用『縣長陳明文』做回覆，坐實『明文規定』是縣内最高指
    導原則？」等文字。
　㈡按刑法第211條所定偽造公文書罪（含同法第220條第2項之準
    公文書），除客觀上有偽造公文書之犯行外，主觀上亦應有
    偽造公文書之犯意。以無製作權之人，假冒他人之名義而製
    作文書之有形偽造以言，在客觀犯行方面，首應審究者，必
    須無製作權者，擅用公務員名義，而製作關於該公務員職務
    上之文書而言，包括偽以政府機關名義製作虛偽公文書，以
    及將政府機關名義所製作之真正公文書，變更其原有公文書
    之本質，使之發生完全相反之效用，而失其同一性等情形；
    倘變更公文書非本質部分，仍維持原公文書之同一性，卻賦
    予新證明力者，應屬變造行為。其次，該偽造之公文書，須
    足以生損害於公眾或他人，即足以損及公文書之正確性及公
    共信用性（公信力），方足當之；倘所損害者，係關係他人
    名譽之事，而與公文書之正確性及公共信用性無涉，則除可
    能該當誹謗等罪外，尚難以偽造公文書罪論擬。在主觀犯意
    方面，則須具有偽造公文書而損及該公文書之正確性及公共
    信用性之認識，始能謂有本罪之故意。
　㈢如附件㈠準公文書所示（警卷第35頁），被告係將9959號公文
    向後折起，下方墊以1476號公文，加以拍攝後並上傳被告臉
    書，該9959號公文係嘉義縣環保局之發文，有製作權人應為
    嘉義縣環保局，該文如有署押，應為環保局局長之名義，被
    告非屬有製作權人，其並無擅用環保局局長名義而製作該文
    書，自非屬偽造之範疇。觀之拍攝上傳之附件㈠準公文書與
    附件㈡所示（原審卷第77頁）9959號公文之區別，被告並未
    將9959號公文之內容加以變更，僅係將部分內容折疊，下方
    放置非有製作權人之署名，應屬對文書署名加以更改，變更
    該公文書非本質部分，此仍維持原公文書之同一性，係賦予
    新證明力，應屬變造行為。
　㈣被告並無變造公文書之主觀犯意，論述如下：
　⒈觀之附件㈠被告臉書訊息（警卷第35頁），可明顯發現該9959
    號公文係由嘉義縣環保局發函予大林鎮公所，故該函文若須
    署名，自應由嘉義縣環保局局長決行（按：9959號公文如附
    件㈡所示，為電子交換公文，故無局長署名），然附件㈠準公
    文書在截斷內文之斜線折痕下，署名卻是「縣長陳明文」，
    此一決行名義與發文機關，在機關單位與首長姓名均明顯不
    符，難認有何誤認可能。再者，陳明文係前前任縣長，任期
    自90年12月20日至98年12月20日，對照9959號公文之發文日
    期為108年10月22日，陳明文之任職期間係在10年以前，衡
    情一般人對此顯難誤認該公文為前前任縣長所為。況且，依
    據附件㈠警卷第35頁彩色列印該準公文書（即9959號公文下
    墊1476號公文後拍攝之照片），此即上傳後公眾可見之畫面
    ，明顯可辨有一深色區摺痕，將該9959號公文說明一至三之
    內容、正本及副本之送達對象截斷，下方之1476號公文之左
    下方有一黑色線條向上延伸，但在9959號公文並未見該線條
    ，綜合上開觀察，應可判斷該準公文書係由上下2份公文拼
    湊而成，不至於讓人誤認為本係單一公文，倘若被告真有變
    造公文書犯意，豈有為如此粗糙拙劣之變造手法之理？
　⒉大林鎮公所於107年5月24日發函嘉義縣政府，檢附理由說明
    有調整清潔隊隊員員額為31員之需求，經嘉義縣政府於107
    年6月11日發函回覆同意新增清潔隊隊員5員，惟大林鎮公所
    代理鎮長於107年12月4日發函嘉義縣政府建請重新核定清潔
    隊隊員編制員額為26員，將先前嘉義縣政府同意之函文註銷
    ，經嘉義縣政府於107年12月11日發函回覆大林鎮公所可設
    置之員額為26員，嗣被告上任為鎮長後，於108年6月6日發
    函嘉義縣政府，檢附理由說明有調整清潔隊隊員員額為31員
    之需求，建請專案辦理員額編制調整為31員，嘉義縣政府於
    108年7月9日回覆應以98年清潔隊員設置基準規定辦理，嗣
    被告於108年7月19日再發函嘉義縣政府建請同意專案辦理增
    加清潔隊員5名，並於108年10月3日發函促請儘速允許，嘉
    義縣政府則於108年10月3日回函請大林鎮公所就增加原因及
    效益分析提出補充說明，後大林鎮公所於108年10月9日提出
    增加5名員額之原因及效益分析，然嘉義縣環保局於108年10
    月22日回覆嘉義縣政府尚未同意大林鎮公所新增5名隊員前
    ，仍依98年清潔隊員設置基準所訂員額聘用等情，此有大林
    鎮公所107年5月24日嘉大鎮清字第1070006643號函、嘉義縣
    政府107年6月11日府授環廢字第1070114442號函、大林鎮公
    所107年12月4日嘉大鎮清字第1070016042號函、嘉義縣政府
    107年12月11日府授環廢字第1070250691號函、大林鎮公所1
    08年6月6日嘉大鎮清字第1080008068號號函、嘉義縣政府10
    8年7月9日府授環廢字第1080123561號函、大林鎮公所108年
    7月19日嘉大鎮清字第1080010031號函、大林鎮公所108年10
    月3日嘉大鎮清字第1080014417號函、嘉義縣環保局108年10
    月3日嘉環廢字第1080029157號函、大林鎮公所108年10月9
    日嘉大鎮清字第1080014469號函、嘉義縣環保局108年10月2
    2日嘉環廢字第1080029959號函等附卷可稽（原審卷第55至7
    7頁），此部分事實，堪以認定，足徵被告辯稱嘉義縣政府
    於107年曾准許大林鎮公所增加清潔隊隊員員額，待其108年
    上任後請求增加卻又否決一情，確有所憑。
　⒊觀之附件㈡所示9959號公文（原審卷第77頁），其說明三提及
    「嘉義縣政府尚未同意貴所新增旨揭5名隊員前，請仍依『嘉
    義縣各鄉鎮市公所清潔隊員設置基準』所訂員額聘用」；附
    件㈢之1476號公文（原審卷第79頁）則係嘉義縣政府於98年7
    月14日函頒「嘉義縣各鄉鎮市公所清潔隊員額設置基準」自
    98年7月15日起生效之函文，其下方有縣長陳明文之署名。
    審酌上開大林鎮公所與嘉義縣政府間往來函文，雙方對於是
    否增加清潔隊員員額未達共識，又被告知悉107年間大林鎮
    公所曾獲嘉義縣政府同意增加員額，嗣後遭註銷，被告108
    年上任後建請增加員額，並檢附原因及效益分析，卻均遭嘉
    義縣政府以98年清潔隊員設置基準回應，不予肯定答覆，故
    其於收到附件㈡9959號公文後，找出附件㈢之98年「設置基準
    」，為表達不滿，乃將9959號公文向後翻摺，下面墊有附件
    ㈢陳明文署名之98年「設置基準」函文，拍照上傳臉書，以
    表達其對嘉義縣政府竟在108年間，仍以前前任縣長陳明文
    在任所為之98年清潔隊員額設置基準予以答覆之不滿，故此
    附件㈠所示之留言，僅係表示嘉義縣政府竟以附件㈢98年之設
    置基準為指導原則，而非表示附件㈠為縣長陳明文製作，由
    此觀之，公訴人認被告有告知臉書閱讀者該準公文書係前前
    任縣長陳明文所製作之主觀犯意存在，過於速斷，尚仍有合
    理懷疑之處。
　⒋再者，被告多次辯稱：我張貼上開相片是為表達嘉義縣政府
    處理方式不公平，107年6月有同意，但108年10月不知為何
    要用98年的公文作為依據來回覆而不予許可等語（警卷第5
    至6頁，他2216卷第63至64頁）；且被告在臉書上張貼該準
    文書，並留言「嘉義縣長是兒皇帝嗎？為什麼公所行文給縣
    府，縣府竟然用『縣長陳明文』做回覆，坐實『明文規定』是縣
    内最高指導原則？」等語，綜合上開往返函文及被告甫於99
    59號公文來函後之同年月28日即為拍照上傳之舉措，其辯稱
    真意係要表達不滿，為何鎮公所行文給縣政府，縣政府竟然
    反於107年所為之准許，而用前前任縣長陳明文任內所頒布
    之98年清潔隊員設置基準做回覆，進而諷刺「明文規定」是
    嘉義縣政府之最高指導原則一情，實已提出相當憑據及查證
    ，而為公共事務之評論，參以司法院釋字第509號解釋意旨
    、保障言論自由之核心思想，難認其上開舉措有變造公文書
    之不法意思。
　⒌雖被告臉書貼文之文字較為簡短，並未完整表達其意，但審
    酌社群軟體之訊息或貼文之撰寫，大多係在抒發心情、表達
    意見，本不會如同一般文章撰寫字斟句酌，考量被告發文前
    後之情況，當可認定被告主觀上並無變造公文書之犯意。況
    且，如被告主觀上有欲行使該變造公文書並使人誤認之犯意
    ，觀之附件㈠，被告僅將9959號公文向後翻摺，墊以1476號
    公文在下之粗糙手法，而未將折痕陰影處以修圖軟體加以去
    除，或將發文機關與署名機關不一致處加以擅改，以變造成
    大多數人難以察覺之文書，顯然難以達成變造之目的，被告
    捨此不為，足徵其確無變造公文書之主觀犯意存在。
　⒍至被告張貼上開準公文書後，網友固留言：「老虎老鼠傻傻
    不清楚」、「還在睡」、「節剩印章的費用吧」、「終結投
    機政客陳明文」、「好在不是發文總統府」、「已經是前前
    任的縣長，印章還在哦？」、「這下子腫了」、「這會有造
    假之疑喔」、「大家不要睡著了!」、「簡鎮長：千萬不要
    責怪承辨人員、明文規定、掌控嘉義縣人事酬庸、聽派系有
    飯吃、人才難出頭天、不順者管你做多久年、一句（莫須有
    ）罪名沒工作、回家吃自己、好佳在、蒼天有眼、山區大團
    結、剩下手中一張選票、集中選票、一起終結派系，下架明
    文規定。足感恩」、「明文規定專用章」、「但為什麼有褶
    痕」等詞或張貼「明文規定」四字之照片（警卷第19至25頁
    ），惟觀之上開回覆，不難發現留言者各有立場，有發現該
    文書有造假之嫌而提出質疑者，有對前前任縣長印章還在提
    出疑問者，有揶揄提及明文規定者，或有誤認此係前前任縣
    長署名之公文書者，不同人見該準公文書均會有不同解讀，
    閱讀者留言之字詞雖能表達其想法，但有以諷刺、疑問、質
    疑之方式為之者，尚難僅以上開留言遽論網友真意是否有誤
    信與否，而為被告不利之認定。
六、綜上所述，被告係為表達其對於嘉義縣政府以10年前之前前
    任縣長頒佈之98年清潔隊員額設置基準函覆其於108年增加
    清潔隊隊員員額之請求之不滿，而將9959號公文向後翻摺，
    1476號公文署名置於下方，拍照上傳臉書並留言，以此方式
    表達其對嘉義縣政府環保局上開9959號公文之對比、揶揄、
    諷刺之意，主觀上並無使人誤認此為同一份公文書之情，尚
    難認其有變造公文書之主觀犯意。公訴意旨所為舉證，尚不
    足以證實被告確有公訴意旨所指行使變造公文書犯行，復未
    能提出適合於證明起訴犯嫌之其他積極證據，指出調查之途
    徑暨說明其關聯性予以補強，綜合全案事證及辯論意旨，其
    證明尚未達於通常一般人均不致有所懷疑，得說服本院確信
    其為真實之程度，揆諸前揭說明，本院認被告犯罪應屬不能
    證明。
七、原審未予詳查，遽為被告有罪之諭知，即有不當；被告提起
    上訴，否認犯罪，為有理由，原判決即屬不能維持，應由本
    院予以撤銷，並另為無罪之諭知。
據上論斷，應依刑事訴訟法第369條第1項前段、第364條、第301
 條第1項前段，判決如主文。
本案經檢察官徐鈺婷提起公訴，檢察官謝錫和到庭執行職務。
中　　華　　民　　國　　111 　年　　6 　　月　　2 　　日
                  刑事第五庭    審判長法  官  蔡廷宜
                                      法  官  蔡川富
                                      法  官  翁世容
以上正本證明與原本無異。
檢察官如不服本判決應於收受本判決後20日內向本院提出上訴書
，其未敘述上訴理由者並得於提起上訴後20日內向本院補提理由
書。
本件被告不得上訴。
　　　　　　　　　　　　　　　　　　　書記官  顏惠華
中　　華　　民　　國　　111 　年　　6 　　月　　2 　　日